臺灣桃園地方法院民事判決　　　　　　　94年度重訴字第10號
原　　　告　丙○○
訴訟代理人　謝家健律師
被　　　告　甲○○
兼　訴　訟
代　理　人　乙○○
上列當事人間請求分割共有物事件，本院於中華民國94年4 月21
日言詞辯論終結，判決如下：
    主    文
兩造共有坐落桃園縣楊梅鎮○○○段第三四七地號土地，面積二
三四六平方公尺，其分割方法如附圖一即桃園縣楊梅地政事務所
複丈日期民國九十四年三月四日之土地複丈成果圖丁案所示，編
號A 部分面積九七點七五平方公尺之土地歸被告甲○○所有，編
號B 部分面積九七點七五平方公尺之土地歸被告乙○○所有，編
號C 部分面積七○平方公尺、D 部分面積二○八○點五平方公尺
，合計面積二一五○點五平方公尺之土地歸原告所有。
訴訟費用由被告各負擔二十四分之一，餘由原告負擔。
    事    實
甲、原告方面：
一、聲明：兩造所共有坐落桃園縣楊梅鎮○○○段第347 地號土
    地（下稱系爭土地）予以分割。其分割方法如附圖一即桃園
    縣楊梅鎮地政事務所複丈日期94年3 月4 日之複丈成果圖中
    丁案所示。
二、陳述：系爭土地為兩造所共有，原告之所有權應有部分為
    11/12 ，被告所有權應有部分則各為1/24，茲因原告擬有效
    利用系爭土地，經與被告協議分割均無法獲致一致之意見，
    爰依民法第823 條第1 項、第824 條第2 項之規定，訴請判
    決分割系爭土地。
三、證據：提出土地登記謄本影本1紙。
乙、被告方面：
一、聲明：駁回原告之訴。
二、陳述：
（一）系爭土地原係被告與前共有人間之祖墳用地，依先人之交
      待及後人之囑，共有人間之約定係永久保存而不變賣及分
      割。但先人前後去世輾轉繼承後，後代子孫等觀念變異，
      不依先人之囑又不尊重彼此間之約定，以每坪7 萬餘元變
      賣，而落在原告名下，致祖墳土地失落外人之手。
（二）本祖墳用地不在都市計劃內，係都市計劃外，地形不完整
      且不平坦，在社區邊緣之山坡上，有三邊不靠路，屬山坡
      地保育區，於高效用上得與相鄰之土地共同特許變更為丙
      種建築用地，若按所有權應有部分為分割，被告僅分得不
      到百坪，無其作用，蓋不了房子，也無法作其他用途，因
      其面積過小而在山坡上之一小角，故須與其他相鄰土地合
      併使用、開發。
（三）為顧及原先之約定及彼此間分割後有失土地利用與改良而
      不利於經濟效益等利弊得失結果，又因物之使用目的不能
      分割，故本件不應分割。
丙、本院依職權履勘現場及囑託桃園縣楊梅地政事務所測量人員
    就系爭土地之位置、面積測量屬實，有勘驗筆錄及複丈成果
    圖附卷可稽。
    理    由
一、本件原告起訴主張，系爭土地為兩造所共有，原告之所有權
    應有部分為11/12 ，被告所有權應有部分則各為1/24，茲因
    兩造無法協議分割，爰依民法第823 條第1 項、第824 條第
    2 項之規定，訴請判決分割系爭土地等語。
    被告則以：系爭土地原係被告與原告之前手間共有人共同之
    祖墳用地，依先人之交待及之前共有人間之約定係永久不分
    割，且系爭土地不在都市計劃內，地形不完整且不平坦，在
    社區邊緣之山坡上，屬山坡地保育區，應與相鄰之土地共同
    變更、開發為丙種建築用地較適當，若按所有權應有部分為
    分割，被告所分得之土地面積太小，無法建築房屋或作其他
    用途，故為顧及土地良好利用及因物之使用目的不能分割，
    系爭土地不應分割等語，資為抗辯。
二、經查，原告所主張系爭土地為兩造所共有，原告之所有權應
    有部分為11/12 ，被告所有權應有部分則各為1/24，而兩造
    無法達成協議分割之事實，業據提出土地登記謄本1 紙為證
    ，並為被告所不爭執，堪信為真實。
三、次查，系爭土地地目為墓，使用分區為山坡地保育區，使用
    地類別則為墳墓用地，有上開土地登記謄本之記載可稽，另
    經本院依職權履勘現場之結果，系爭土地外形尚稱完整，為
    一整片空地，且其上遍布未經維護之茶樹及雜草，有勘驗筆
    錄1 份在卷可按。是就此尚難認系爭土地有何因物之使用目
    的不能分割之情事，被告空言抗辯及此，為不可採。
四、再查，被告雖另抗辯稱其與出賣系爭土地應有部分予原告之
    前共有人間有永不分割之約定，惟未能舉出任何證據以資證
    明其與原告之前手間確有此約定，及原告於買受系爭土地所
    有權應有部分時，有同意受此約定拘束之事實，是被告上開
    抗辯，仍無足採。則兩造間就系爭土地並無不分割之約定，
    亦足認定。
五、至系爭土地目前既為墳墓用地，即應作為墓地使用，本不得
    興建房屋；而以被告之所有權應有部分折算分割後之面積而
    言，均為97.75 平方公尺（總面2346×1/24＝97.75）， 依
    此面積大小，作為墓地已足足有餘，是並無被告所稱面積太
    小無法建築房屋之情事可言。另查，系爭土地是否須全部共
    有人間共同開發之部分，尚屬當事人間之契約自由範圍，本
    院不得強制為之，是被告就上開各事項所為之抗辯，亦均無
    足採。
六、按各共有人得隨時請求分割物，但因物之使用目的不能分割
    ，或契約訂有不分割之期限者，不在此限，民法第823 條第
    1 項定有明文；又按共有物分割之方法，不能協議決定者，
    法院得因任何共有人之聲請，命以原物分配於各共有人，同
    法第824 條第2 項第1 款亦有明文。本件兩造共有之系爭土
    地，既無因物之使用目的不能分割之情形，復無不為分割之
    約定，且兩造前未能協議決定分割方法之事實，既經認定，
    則揆諸上揭法律規定，原告請求裁判分割，自屬有據。
七、又原告主張系爭土地之分割方法以如附圖即桃園縣楊梅地政
    事務所複丈日期94年3 月4 日之土地複丈成果圖中丁案所示
    ，編號A 部分面積97.75 平方公尺、B 部分面積97.75 平方
    公尺之土地各歸被告每1 人分得其中1 筆之所有權。編號C
    部分面積70平方公尺、D 部分面積2080.5平方公尺，合計面
    積2150.5平方公尺之土地則歸原告所有為適當。經查，系爭
    土地之一側面臨桃園縣楊梅鎮○○路○ 段，另一側則臨同路
    2 段第119 、121 巷之巷道，另外二側則均緊臨他人所有之
    集合住宅及其他建物，地形尚稱完整，其上有久未維護之茶
    樹及雜草，距離北部第一高速公路楊梅交流道約3 公里，附
    近有私立大華中學、別墅、集合住宅、公寓等，而主要與外
    界來往所使用之道路即為楊梅鎮○○路，而該三民路有一部
    分面積70平方公尺之土地係占用系爭土地等情，業經本院履
    勘現場屬實。而本院經於履勘期日囑託到場之桃園縣楊梅鎮
    地政事務所測量人員測繪如附圖1 至附圖4 所示之丁、甲、
    乙、丙4 種方案，各方案之內容經審酌如下：
（一）如附圖2 所示之方案甲，其中三民路2 段所占用系爭土地
      之75平方公尺部分均由原告分得，對原告自較不公，且就
      被告而言，分得編號B 部分之土地者，其土地僅面臨三民
      路2 段第121 巷之巷路，而不能直接面臨三民路2 段，亦
      有不利出入之處，是此方案，並不可採。
（二）如附圖3 所示之方案乙，其中分得A 部分之土地之被告中
      之一人，其所分得之土地被三民路2 段道路所占用之面積
      即達15平方公尺，相對於被告2 人所有權應有部分折算面
      積均僅97.75 平方公尺而言，分得A 部分土地之面積者，
      顯較為不利，況此方案仍有前開甲方案所述，分得編號B
      部分之土地者，其土地僅面臨三民路2 段第121 巷之弊，
      是此方案，亦不足採。
（三）如附圖4 所示之方案丙，其中三民路2 段所占用系爭土地
      之75平方公尺均由原告分得，對原告自較不公，且被告中
      分得編號B 部分之土地者，其與三民路2 段中間，尚隔有
      原告所分得編號C 土地中之一小部分，勢將造成其土地因
      遭原告所分得土地相隔，致無路可通外界之部分，亦顯不
      適當，是此方案，仍無足採。
（四）就附圖1 所示之方案丁而言，其中C 部分面積70平方公尺
      之土地，即被前述三民路道路所占用之部分，將全數分配
      予原告所有，此情雖對原告有所不公，然原告既願接受此
      方案，而將如附圖所示編號A 部分面積97.75 平方公尺、
      B 部分面積97.75 平方各分配予被告其中一人，則原告此
      部分較為不利之情形，即屬無庸考慮。而被告所分配之B
      、C 部分之土地，則均與其依所有權應有部分折算後之面
      積相符為97.75 平方公尺，並均直接面臨主要通道即三民
      路2 段；而原告所分得之編號C 部分、D 部分之土地亦有
      直接面臨三民路2 段之部分，是對兩造而言，交通均較為
      便利；另雖被告中分得B 部分之土地者，有4 平方公尺之
      土地為前述三民路2 段之道路所占，惟其被占用之面積不
      大，且被告就由其等何人取得該B 部分土地並無意見，顯
      見被告亦願意接受此情事。是本院綜合上情，認衡量本件
      共有人即兩造之利害關係，使用情形，共有物之性質及價
      值、經濟效用、公平經濟原則等情事，系爭土地依如附圖
      1 所示丁案之分配方法，將系爭土地中編號A 部分之土地
      歸被告甲○○所有，編號B 部分之土地歸被告乙○○所有
      ，編號C 部分、D 部分之土地歸原告所有，即足使兩造均
      可加以良好使用，俾地盡其利，充足將來經濟發展，而可
      達公平之旨，故以此分割方案為適當。至被告雖抗辯稱若
      依該方案，則被告所分得之土地面寬（即臨三民路2 段部
      分之寬度）太小等語，惟查，系爭土地依附圖1 所示之方
      案分割後，被告所分得之土地，其面臨三民路2 段之寬度
      ，依附圖1 之比例觀之，應有4 公尺餘，則縱使興建房屋
      亦已足夠，何況系爭土地係墳墓用地，本即不能以興建一
      般供人居住房屋之建地相提並論，是被告上開抗辯，即無
      足採。
八、從而，原告依民法第823 條第1 項、第824 條第2 項第1 款
    所規定之法律關係，訴請判決分割系爭土地，為有理由，其
    分割方法應如附圖所示，編號A 部分面積97.75 平方公尺之
    土地歸被告甲○○所有，編號B 部分面積97.75 平方公尺之
    土地歸被告乙○○所有，編號C 部分面積70平方公尺、D 部
    分面積2080.5平方公尺，合計面積2150.5平方公尺之土地歸
    原告所有。
九、末按訴訟費用，由敗訴之當事人負擔；因共有物分割、經界
    或其他性質上類似之事件涉訟，由敗訴當事人負擔訴訟費用
    顯失公平者，法院得酌量情形，命勝訴之當事人負擔其一部
    ，民事訴訟法第78條、第80條之1 定有明文。本件固為原告
    勝訴之判決，惟本件既屬共有物分割事件涉訟，兩造於訴訟
    上之所為，又未徒增不必要之費用，且判決結果對兩造之權
    利亦各屬有利，是由敗訴之被告負擔全部訴訟費用者，顯失
    公平，本院酌量此情形，認本件訴訟費用應由兩造各依其就
    系爭土地所有權應有部分之比例分擔，始為公允。
據上論結，本件原告之訴為有理由，依民事訴訟法第78條、第80
條之1 ，判決如主文。
中　　華　　民　　國　　94　　年　　5 　　月　　 5　　日
                   民事第二庭  法  官  張震武
右為正本係照原本作成
如對本判決上訴，須於判決送達後20日內向本院提出上訴狀
中　　華　　民　　國　　94　　年　　5 　　月　 　6  　日
                               書記官  李家
